【裁判字號】    90,聲再,194
【裁判日期】    901023
【裁判案由】    竊佔
【裁判全文】
臺灣高等法院臺南分院刑事裁定            九十年度聲再字第一九四號        Ｃ
      再審聲請人
      即受判決人  甲  ○  ○
右列聲請人因竊佔案件，對於本院九十年度上易字第一一六四號中華民國九十年八月
三十日確定判決（臺灣臺南地方法院八十九年度易字第二九八五號、臺灣臺南地方法
院檢察署八十九年度偵字第九九三九號），聲請再審，本院裁定如左：
      主      文
再審之聲請駁回。
      理      由
一、聲請意旨略稱：原判決判處聲請人竊佔罪刑，惟該判決有重要證據漏未審酌如下
    ：（１）聲請人興建擋土牆之位置係聲請人三十餘年來耕作之範圍，且種有芒果
    樹，此有照片附於一審卷可按，並經證人蔡再旺於原審審理時陳述明確，可見聲
    請人於系爭土地上使用已有數十年。自五十七年間購得系爭土地，三十餘年來在
    系爭土地上種植果樹，均係以現興建擋土牆所在旁之排水溝邊為界，並不知已逾
    越嘉義農田水利會所有之土地。雖於八十五及八十八年間，該土地曾分別經申請
    由臺南縣新化地政事務所及臺南縣歸仁地政事務所丈量及複丈，但二次丈量之結
    果，雙方對界址均有爭執，且當時所量出之界址所在至現在之擋土牆間之土地，
    均係聲請人在使用，為此聲請人乃多次請求複丈並爭執。且聲請人均不同意多次
    複丈丈量之結果，此亦據嘉南農田水利會之人員周朋輝於原審調查時供證在卷，
    可見聲請人自始均對界址有所爭執，則聲請人如何可能於八十八年底為放棄占用
    ，將芒果樹砍除。（２）依卷內之地籍圖謄本，嘉義農田水利會所有之四四二之
    一號土地，係自西側通過聲請人隔鄰之四六一之一號土地前延伸至聲請人之土地
    前，呈長條形狀，且聲請人之土地與隔鄰之四六一之一號土地南側界址亦在同一
    條線上，而由現場聲請人興建擋土牆之位置外緣，亦與隔鄰之土地邊界同在一直
    線上，並未突出於隔鄰之土地。如聲請人之土地確有佔用嘉義農田水利會所有排
    水溝土地之情形，則應可看見聲請人所興建之擋土牆應突出於鄰地，但事實上並
    非如此，相反地係呈平行之線，並有照片為證；且排水溝由鄰地至聲請人土地前
    亦呈直線，並未有被侵奪而縮小或轉折之情形，可知比照附近鄰地之使用耕作情
    形，聲請人確無故意突出於排水溝而不法竊佔嘉義農田水利會所有之土地，而係
    依循往例為使用。（３）聲請人雖於八十八年底有將系爭土地上原所種植之芒果
    砍去，但聲請人砍去芒果樹並非係放棄占有亦未將土地返還與嘉南農田水利會，
    聲請人所砍除者亦非僅係系爭土地上之芒果，而係將聲請人所有土地上之芒果均
    砍除，砍除之目的則是因土地前之省道已完成拓寬工程，但聲請人土地之地勢較
    低，故要整地填高再加以利用，乃將原土地上之芒果移除，於八十八年底先砍除
    芒果整地，再於八十九年初圍築擋土牆以便填土，故砍除芒果樹乃係為堆填土方
    之便，而非在放棄占有，此有已完成堆填土方之現場照片可按，且擋土牆施工時
    ，水利會人員前來異議，聲請人亦曾以存證信函主張系爭土地屬聲請人所有，可
    見聲請人砍除系爭土地上之芒果，並非在放棄占有，僅為堆填土方，原判決卻以
    此砍除芒果樹之行為，不附任何理由逕認聲請人有放棄占有之行為，顯與事實不
    符。（４）本件經原審法院囑託內政部土地測量局鑑定結果，認聲請人所圍築之
    擋土牆內之範圍，佔用嘉南農田水利會所有之同段四四二之一號土地共六一平方
    公尺。依測量之結果，聲請人南側所使用之範圍，幾已完全覆蓋嘉南農田水利會
    所有之同段四四二之一號土地，依鑑定圖與現場之狀況比對，則嘉南農田水利會
    所有之灌溉溝渠顯偏離其所有之土地上，而整個向南偏移，再比對聲請人土地西
    側相鄰土地使用之狀況，聲請人所圍築使用之土地，與西側之四六一之一號土地
    南側切齊，並未突出於南側，與地籍圖所示之情形相符，亦即本件並非聲請人特
    別突出占用南側嘉南農田水利會所有之同段四四二之一號土地，而係所有之土地
    使用情形，均有向南偏移之情形，而同一情形，即嘉南農田水利會所有之灌溉溝
    渠則亦全部南移，侵入其南側之六七七之一號等土地，聲請人並無惡意侵入南側
    嘉南農田水利會所有之同段四四二之一號土地。況依測量結果認有逾界之情事，
    亦已逾十年之追訴時效，原判決未否認聲請人已佔用數十年之事實，卻不復任何
    理由即認聲請人改變土地利用方式砍除芒果樹之行為，係放棄佔有，判決違背法
    令漏未審酌上述事項至為明顯。爰依刑事訴訟法第四百二十一條之規定聲請再審
    云云。
二、按刑事訴訟法第四百二十一條所謂「重要證據漏未審酌」，必須該證據足以影響
    於原判決事實之認定，並以該證據已予提出，而被捨棄不予採用，並未敘明其捨
    棄之理由者為限，始能據為再審事由。如未經於偵查或審判中提出，或判決確定
    後始發見之證據，判決當時既無從審酌，自不包括在內。又提出之證據，事實審
    法院依自由心證而捨棄不採者，亦非漏未審酌。
三、原審確定判決以（一）聲請人竊佔之事實，業據告發人即嘉南農田水利會新化工
    作站助理管理員周明輝迭次指訴綦詳，且證人即台南縣新化地政事務所土地測量
    員蘇泰寶、台南縣新化段太子廟小段四六一之四地號土地所有權人林其文、嘉南
    農田水利會新化工作站站長蔡再旺均至現場指界被告之土地界址所在，並於原審
    證述明確，復有台南縣新化地政事務所及台南縣歸仁地政事務所丈量及複丈成果
    圖影本各一份及台灣台南地方法院檢察署二度至現場履勘所拍攝之照片共六幀在
    卷可稽。（二）檢察官再函請台南縣永康地政事務所複丈結果，亦認聲請人所興
    建之擋土牆已使用太子廟小段四四二之一地號土地計為六十平方公尺，有該所函
    送之土地複丈成果圖一份在卷可按（三）聲請人對前開永康地政事務所測量結果
    有異議，再由原審法院囑託內政部土地測量局實地勘查測量後如鑑定圖所示實線
     B’--E ’係太子廟小段四六一─三地號與同段四四二─一地號土地間地籍圖經
    界線位置，B-C-H-I-E-B 所圍區域面積為六一平方公尺，係太子廟小段四六一─
    三地號擋土牆越界使用同段四四二─一地號之位置，亦有該局九十年四月二十三
    日九十地測二字第五一五九號函檢附鑑定書及圖在卷可佐。聲請人供承在系爭地
    上原種植芒果樹，於八十八年間，將芒果樹全部砍除，顯見已放棄占有，乃明知
    系爭地非其所有，參酌聲請人於八十九年四月初執意在上開土地上建擋土牆並回
    填土方，顯見係重新占有，其辯稱係已耕作三十多年時效消滅云云，尚不足採。
    （四）且查聲請人所有土地太子廟小段四六一─三地號，其面積係二五四一平方
    公尺，此有聲請人於警訊中自行提出之土地所有權狀影本一件附卷可憑，經鑑測
    係二六０五平方公尺，顯已超過其所有之土地面積，又依八十五年二月二十九日
    複丈成果圖結果，其西側距離為一００點六公尺，此有該日之複丈成果圖可憑，
    惟聲請人於八十九年四月初興建擋土牆時，其西側長達一０三點四七公尺，顯已
    逾其所土地之範圍之外，且總面積亦已超過其所有面積，聲請人始終辯稱伊無竊
    佔意圖，係依三十多年來之耕作面積云云，惟聲請人於八十五年二月二十九日以
    後應已知其面積，如依現使用之範圍即有超過所有面積之認識，苟其無竊佔意圖
    ，其於八十九年四月初建擋土牆時，即可依其所有面積，再依其所認識之位置興
    建，聲請人並未依其原所有面積施工，顯有竊佔他人土地之意圖，其所辯各情，
    不足採信為其論據。
四、經查聲請人甲○○係坐落台南縣新化段太子廟小段四六一之三號土地之所有權人
    ，其土地與嘉南農田水利會所有之同小段四四二之一地號土地毗鄰，其所有土地
    之界線，業於八十五年二月二十九日及八十八年一月十一日，申請台南縣新化地
    政事務所及台南縣歸仁地政事務所丈量及複丈而知其所在位置，而聲請人竟意圖
    為自己不法之利益，於八十九年四月初，擅自僱工在農田水利會所有之上開土地
    上興建擋土牆並回填土方，嗣於同年五月初完工，共計竊佔嘉南農田水利會所有
    之同小段四四二之一地號土地面積六十一平方公尺。此據告發人周明輝、證人蘇
    泰寶、林其文及蔡再旺證述明確，又有丈量及複丈成果影本各乙份及現場履勘之
    照片附卷可稽，是則聲請人顯有竊佔之意圖及犯意，應非屬臆測推論而有其實據
    。此均為原審已調查而不採聲請人所辯其砍除系爭土地上之芒果，並非放棄佔有
    ，僅在堆填土方乙情，而認聲請人係以竊佔該土地之犯罪意思實施犯罪行為，至
    為灼然，此亦經原審於原判決理由欄二中詳為指駁論述。復按證據之取捨及事實
    之認定，法院均得依職權為之，原判決採用不利於聲請人之證據，捨棄有利聲請
    人之證詞不用，並無不合，自無所謂重要證據漏未審酌之情形；茲聲請人復對於
    原判決認定事實及證據之取捨重複為爭執，揆諸首開說明，其再審之聲請為無理
    由，應予駁回。
五、據上論斷，應依刑事訴訟法第四百三十四條第一項裁定如主文。
中    華    民    國      九十      年      十      月      二十三      日
                                  臺灣高等法院臺南分院刑事第三庭
                                      審判長法官  黃    崑    宗
                                            法官  林    勝    木
                                            法官  楊    省    三
右正本證明與原本無異。
不得抗告。
                                      法院書記官  陳    嘉    琍
中    華    民    國      九十      年      十      月      二十三      日


司法院資訊處製作；財團法人民間司法改革基金會備份。
